【裁判字號】    95,上訴,346
【裁判日期】    950725
【裁判案由】    強盜
【裁判全文】
臺灣高等法院刑事判決                 95年度上訴字第346號
上  訴  人
即  被  告  甲○○
選任辯護人  何啟熏律師
上列上訴人因強盜案件，不服臺灣桃園地方法院94年度訴字第18
99號，中華民國94年12月 6日第一審判決（起訴案號：臺灣桃園
地方法院檢察署94年度偵字第 14504號），提起上訴，本院判決
如下：
    主  文
上訴駁回。
    事  實
一、甲○○於民國94年7月21日晚間7時許，騎乘機車前往桃園縣
    龜山鄉○○路○段293號頂好超級市場（下稱頂好超市），意
    圖為自己不法之所有，先進入頂好超市將其所有之手提袋 1
    只置於入口處旁，再進入挑選巧克力醬1瓶、雞蓉玉米濃湯2
    包、培根包3包及蛋餅皮2包，價值共新台幣（下同） 503元
    後，走回入口處將該等商品置於手提袋內，空手由收銀台走
    道走出，再折返至入口處提回該只手提袋，未將上開商品結
    帳即往出口處離去而竊取上開物品得手後。經頂好超市員工
    乙○○當場查覺，為取回未結帳物品旋向外追躡甲○○至該
    超市大門外騎樓處，逮獲甲○○，向甲○○表示「你的商品
    未結帳，請至櫃結帳」，甲○○否認此事，乙○○遂拉住
    甲○○手臂阻止其離去，詎甲○○為防護贓物、脫免逮捕，
    即使力扭動身體及手肘以掙脫乙○○，繼而以其上半身及手
    肘推撞乙○○之身體及前胸處，當場對乙○○施以強暴，迨
    掙脫乙○○後，旋攜帶上開物品跑向大馬路旁機車停放處欲
    發動機車離開，乙○○立即呼叫頂好超市內員工前來支援，
    並再上前擋住甲○○，復以手抓住吳女衣領，甲○○見狀，
    試圖再以扭動身體及手肘掙脫乙○○，因見無法掙脫，再出
    手推開乙○○，接續對乙○○施以強暴，致乙○○受有胸部
    挫傷、左前臂挫傷、腳部肌鍵炎等傷害。後經頂好超市員工
    陳嘉宏聽聞乙○○呼叫後通知頂好超市主管前去協助並報警
    處理，始當場將甲○○制伏，為警查獲。
二、案經桃園縣政府警察局龜山分局報請臺灣桃園地方法院檢察
    署檢察官偵查起訴。
    理  由
一、訊據上訴人即被告甲○○供承有於上揭時、地，進入上述頂
    好超市竊取巧克力醬 1瓶、雞蓉玉米濃湯2包、培根包3包及
    蛋餅皮 2包，未經結帳即走出超市，旋為員工乙○○自後追
    躡，並遭乙○○追及拉住，而與乙○○發生拉扯之事實，惟
    矢口否認有為防護贓物及脫免逮捕而當場施以強暴之犯行，
    辯稱：伊被乙○○追到拉住後，伊有扭動掙脫，跟她拉扯，
    但未對其有積極之攻擊行為，亦沒有將乙○○推倒在馬路上
    ，或用手肘撞到乙○○胸部云云。惟查：
  (一)被告甲○○於警詢、偵查及原審中均自承有於上開時、地，
    進入頂好超市，先將其手提袋置於該超市入口處旁，再進入
    該超市將巧克力醬 1瓶、雞蓉玉米濃湯2包、培根包3包及蛋
    餅皮 2包，置於入口處之手提袋內，空手由收銀台走道走出
    ，再折返至入口處提回其手提袋，未將上開商品結帳即離去
    而竊取前揭商品之情節，核與證人乙○○於原審審理時證述
    之情相符（見原審94年11月22日審判筆錄），並有贓物認領
    保管單乙紙、現場查獲贓證物照片 4幀附卷可稽，堪認被告
    甲○○此部分竊盜之自白與事實相符。被告前揭行竊之事實
    ，堪予認定。
  (二)被告甲○○雖否認於遭被害人乙○○發覺上前追及拉扯時，
    及伊要騎車離開被乙○○抓住衣領時，有出手推打乙○○而
    施以強暴之行為，惟查：此部事實業據證人乙○○於原審
    審理時證述甚詳（見同上審判筆錄），其證述略稱：「我看
    到被告不是從正常收銀台的走道結帳而離去，我就跟著他出
    去，並出示我的識別證，對他表示你的商品並未結帳，被告
    就說沒有，我拉住他的手，要阻止他離去，他就很激動把我
    推開，並且跑到大馬路旁機車停放處，要發動機車離去，我
    馬上追上去，還是對他說你東西沒有結帳，他更激動，就把
    我推到馬路邊，我差點跌倒，裡面的員工陳嘉宏看到就廣播
    主管來幫我」、「我是在大門口外面騎樓處向被告出示我的
    識別證，我是擋住他的去路，稍微拉住他的手，被告就是身
    體在扭，要掙脫我，主要是用上半身撞我，手肘有踫到我的
    身體，尤其是胸部」、「我本來站在騎樓，我看到他要騎機
    車走了，我就走過去擋住他，我站在馬路邊」、「我看他要
    走的時候，我就站在被告的旁邊抓住他的衣領，他就一直在
    掙扎要掙脫我，但因為掙脫不了，他就出手把我推開」、「
    從我第一次攔被告，他就提著手提袋要走，就是因為這樣我
    認為手提袋中的東西沒有結帳，我才一直阻止他離去，到第
    二次他準備要發動機車離去，再跟他發生拉扯，他手提袋的
    東西有一部分掉在地上，但是他手提袋就是一直拿在手上」
    、「被告二次推我，我胸部及腳有受傷，手肘有一個地方有
    瘀青，腳我那天去看病，醫生沒有檢查，後來回去腳很痛，
    再去看，醫生說是肌腱炎，醫生說可能是過度用力」、「胸
    部的傷是被告二次撞我時受傷的，左前臂接近手腕的地方有
    瘀青，是他第二次要掙脫我，他的手有揮打我這個部位」等
    語，並有乙○○提出之仁愛醫院診斷證明書乙紙在卷為佐，
    而證人乙○○所述受有腳部肌腱炎傷害部分，雖未據該紙診
    斷證明書載明，然依乙○○所述「腳我那天去看病，醫生沒
    有檢查，後來回去腳很痛，再去看，醫生說是肌腱炎，醫生
    說可能是過度用力」等語詳確，再參諸證人乙○○所述在被
    告行竊後追躡被告而發生拉扯推撞之過程，致乙○○腳部因
    用力過度致肌腱發炎，衡情並非不可想像之事。而況，肌腱
    乃隱藏在人體皮膚內層，在受到傷害後未如皮膚表面有立時
    可見之傷害，乃事理之常，自難謂乙○○在案發當日就診時
    未及時感受腳部之傷害而未經醫生診治，即可認該傷害非被
    告在推撞乙○○時所造成，亦難遽以乙○○未提出此部分傷
    害之相關診斷證明書，遽以推論證人乙○○此部指訴不實。
    是認證人乙○○此部指述並非虛妄，堪予採信。又證人陳
    嘉宏於警詢時證稱：「因為甲○○在我店內竊取物品，並將
    所竊取之物品放入他所攜帶之手提袋內，整個過程被乙○○
    當場目擊，當甲○○欲離開超市時，乙○○遂上前請甲○○
    至櫃檯買單，但甲○○置之不理並往超市外走去，乙○○就
    上前拉住甲○○，甲○○為了防護她所竊取之物品，遂以手
    肘頂乙○○之胸部，將乙○○頂開後，甲○○就跑到她的機
    車旁，拿出鑰匙準備離開，乙○○又上前欲制止甲○○離開
    ，甲○○這時又抓住乙○○之手臂，將乙○○推開，我見狀
    立刻打電話報警，然後警方趕到現場就將甲○○逮捕」等語
    （見偵查卷第18、19頁），於偵查中復到庭結證稱：「當時
    我看到乙○○與甲○○在外面拉扯，我就打電話報警，被告
    有推乙○○」等語詳確（見偵查卷第39頁），而證人陳嘉宏
    前開於警詢及偵查中之指述，雖係審判外陳述，然對照證人
    乙○○在本院審理時所具體指陳被告甲○○為防護贓物、脫
    免逮捕而有施暴行為，與證人陳嘉宏於警詢及偵查中所述情
    節若合符節，再衡之竊賊一旦得手，自思急速逃逸，遇被害
    人攔阻或企圖取回財物，本能上出於反制而有施暴行為，尚
    與吾人生活經驗無悖，且被告及指定辯護人於本院言詞辯論
    終結前，均未就證人陳嘉宏證述內容聲明異議，本院審酌證
    人陳嘉宏為該部分言詞陳述之情況，亦認為適當，而陳嘉宏
    於偵查中所證復與警詢時相同，又無顯不可信之情況，自堪
    採為被告犯罪之證據。綜合證人乙○○及陳嘉宏前開證述
    情節及乙○○所提診斷證明書，復參酌被告就其行竊後遭乙
    ○○發覺自後追及拉住之際，確有掙扎並與乙○○發生拉扯
    ，且致手提袋內部分商品掉落在地之激烈情況等客觀情狀，
    堪認被告確有於竊取上開物品後，為員工乙○○自後追及並
    先後拉住被告手臂、抓住被告衣領之際，為防護贓物、脫免
    逮捕，而當場對被害人乙○○施以強暴致傷之行為至明，被
    告辯稱未對被害人乙○○施何強暴行為，顯非事實，要屬推
    諉卸責之詞，不足採信。被告所犯前揭準強盜犯行，堪以認
    定。
  (三)被告辯稱伊有「衝動控制障礙」之精神異常，長期在看醫生
    云云，並提出天主教耕莘醫院診斷證明書共 3份為證。其選
    任辯護人亦辯稱被告行為當時患有衝動控制障礙之偷竊僻以
    致行竊，聲請將被告送精神鑑定云云，惟查依被告所提94年
    7 月23日該份診斷證明書雖記載被告有「疑偷竊癖」（疑衝
    動控制障礙）之情形，另所提94年11月22日及28日之診斷證
    明書雖未記載診斷結果，惟該等診斷證明書乃被告於本案發
    生後始先後前往醫院就診所開立，並非被告在本案發生前即
    已存在之病狀，已難認被告為本件竊盜及準強盜犯行時確係
    因「衝動控制障礙」病因所肇致。且從本件被告犯案過程觀
    之，被告進入超市後即先將手提袋置於入口處，迨挑選上列
    商品後再持至入口處裝於手提袋內，空手由收銀台走道走出
    ，再折返入口處取回手提袋，以上開迂迴方式竊取商品，避
    免被人發現，經乙○○發現自後追及，復以推撞乙○○方式
    防護其得手之贓物及脫免逮捕，均足見被告行為當時意識清
    楚，並充分瞭解自己之行為，未有陷於心神喪失或精神耗弱
    之程度至明。而本院將被告送往國立台灣大學醫學院附設醫
    院鑑定其精神狀態亦同認被告於犯罪行為時之精神狀態，並
    未達精神耗弱或心神喪失之程度，有該醫院95年 6月19日校
    附醫精自第0951470097號函暨所附精神鑑定報告書 1份附卷
    可稽，是被告尚難依刑法第19條第1、2項規定而邀寬典。
二、按刑法準強盜罪之所謂當場，固不以實施竊盜或搶奪者尚未
    離去現場為限，即已離盜所而尚在他人跟蹤追躡中者，仍不
    失為當場；竊盜或搶奪，因防護贓物、脫免逮捕或湮滅罪證
    ，而當場施以強暴、脅迫者，即以強盜論，不以所施強暴、
    脅迫手段，須至使他人不能抗拒程度為成立準強盜罪之要件
    ，此與刑法第328 條第1 項之普通強盜罪之構成要件不同（
    參照最高法院28年上字第1984號判例及91年台上字第5778號
    判決），查本件被害人乙○○於被告在上開超市竊盜後自後
    追躡被告至該超市大門外騎樓處，仍不失為當場，而被告接
    續以推撞方式掙脫乙○○，以防護贓物及脫免逮捕，被告所
    為已足該當於準強盜罪中強暴之要件。核被告所為，係犯刑
    法第329 條、第328 條第1 項之準強盜罪。被告所犯前揭準
    強盜罪係包含竊盜及為防護贓物、脫免逮捕而當場施強暴之
    2 個舉動而成為1 個犯罪行為，為單純一罪，故不再論以竊
    盜罪。又被害人乙○○因此遭被告推撞成傷，亦屬準強盜罪
    之強暴行為當然結果，無再成立傷害罪之餘地。末查被告甲
    ○○於遭被害人乙○○發覺其行竊之事實並自後追及要求其
    將商品持往櫃檯結帳時，竟接續以推撞被害人乙○○之方式
    施以強暴，所犯準強盜犯行本不應寬貸，然姑念被告犯罪所
    得不多僅值 503元，雖因遭被害人乙○○發現情急之下掙脫
    被害人，惟被害人傷勢尚屬輕微，亦當場即被查獲，衡以一
    般國民生活經驗法則客觀地加以檢驗，縱被告科以本罪法定
    最輕本刑即 5年有期徒刑，猶嫌過重且失之苛酷，情輕而法
    重，足以引起一般社會大眾之同情，非全無情堪憫恕之處，
    爰依刑法第59條之規定酌減其刑。
三、原審以被告犯罪事證明確，適用刑法第329條、第328條第 1
    項、第59條等規定，並審酌被告犯罪之動機、目的、手段、
    竊得財物價值尚低，惟嗣後施強暴於追捕之店員，造成店員
    受傷，並非可取，且前有竊盜前科復犯本罪，併衡其智識程
    度、生活狀況、所得利益甚少（該商品價值僅 503元），所
    生危害非鉅，且坦承部分犯行，犯後態度尚佳，顯有悔意等
    一切情狀，量處被告有期徒刑2年6月。復說明未扣案之手提
    袋 1只，係供犯本件犯罪所用之物，且係被告所有，業據被
    告供陳在卷，雖未扣案，惟並無證據證明業已滅失，應依刑
    法第38條第1項第2款規定併予宣告沒收。經核其認事用法，
    俱無違誤，量刑亦屬適當，被告上訴意旨仍執前詞否認有竊
    盜後防護贓物、脫免逮捕之行為，並請從輕量刑，均為無理
    由，應予駁回。
據上論斷，應依刑事訴訟法第368條，判決如主文。
本案經檢察官鄭富銘到庭執行職務。
中    華    民    國    95    年    7     月    25    日
                  刑事第一庭審判長法  官  蔡  長  溪
                                  法  官  林  俊  益
                                  法  官  陳  春  秋
以上正本證明與原本無異。
如不服本判決，應於收受送達後十日內向本院提出上訴書狀，其
未敘述上訴之理由者並得於提起上訴後十日內向本院補提理由書
（均須按他造當事人之人數附繕本）。
                                  書記官  李  家  敏
中    華    民    國    95    年    7     月    25    日
附錄：本案論罪科刑法條全文
刑法第320條第1項
意圖為自己或第三人不法之所有，而竊取他人之動產者，為竊盜
罪，處五年以下有期徒刑、拘役或五百元以下罰金。
刑法第329條
竊盜或搶奪，因防護贓物、脫免逮捕或湮滅罪證而當場施以強暴
、脅迫者、以強盜論。
刑法第328條
意圖為自己或第三人不法之所有，以強暴、脅迫、藥劑、催眠術
或他法，至使不能抗拒，而取他人之物或使其交付者，為強盜罪
，處五年以上有期徒刑。


司法院資訊處製作；財團法人民間司法改革基金會備份。
